【裁判字號】    95,易,76
【裁判日期】    950725
【裁判案由】    詐欺
【裁判全文】
臺灣臺北地方法院刑事判決                95年度易字第76號
公  訴  人  臺灣臺北地方法院檢察署檢察官
被      告  甲○○
上列被告因詐欺案件，經檢察官提起公訴（94年度偵字第12144
、19592號），及移送併辦（台灣台南地方法院檢察署95年度偵
字第969號、台灣板橋地方法院檢察署95年度偵字第4692號），
本院判決如下：
    主  文
甲○○幫助意圖為自己不法之所有，以詐術使人將本人之物交付
，處有期徒刑參月，如易科罰金，以參佰元折算壹日。
    事  實
一、甲○○明知於不法份子專門收集人頭帳戶用以犯罪之社會現
    象層出不窮之際，若將自己之銀行帳戶存摺及金融卡出售、
    出借或出租提供他人使用，可能因此供不法份子用以詐騙他
    人將款項匯入後，再加以提領之用，並能預見可能因而幫助
    他人從事詐欺取財犯罪，竟不違背其本意，仍基於幫助他人
    詐欺取財之犯意，於民國94年2月間某日，在不詳地點，將
    其於93年1月27日在聯邦商業銀行仁愛分行申請開立帳號000
    000000000號之帳戶（以下簡稱聯邦銀行帳戶），及於94年2
    月18日在台北國際商業銀行松山分行申請開立帳號00000000
    00000號之帳戶（以下簡稱台北國際商銀帳戶），此二帳戶
    之存摺、金融卡及密碼，交付予姓名年籍不詳之成年人；嗣
    該成年人或自該成年人收受存摺、金融卡及密碼之不法詐騙
    份子（成年人）即意圖為自己不法之所有，（一）於94年2
    月20日下午4時許，以簡訊傳送至乙○○行動電話，佯稱為
    聯邦銀行人員，因乙○○有信用卡逾期帳款未繳，請其撥打
    00-00000 000與該行人員聯絡，乙○○不疑有他，即撥打該
    電話，接電話之不法詐騙份子佯稱為聯邦銀行客服人員，經
    乙○○告知並未申請聯邦銀行信用卡後，又叫乙○○撥打00
    -00000000號電話至所謂金融防制中心調查科，經乙○○依
    指示撥打該電話後，接電話之不法詐騙份子稱乙○○之個人
    資料外洩，需至提款機操作設定防火牆云云，致乙○○陷於
    錯誤，於同日下午6時許，至台灣銀行基隆分行自動櫃員機
    依指示操作，而自其帳戶轉帳2筆共1萬9千1百59元至甲○○
    上開台北國際商銀帳戶內；（二）於94年2月21日晚間，透
    過網路買賣得知丙○○之BBS帳號，故意給丙○○錯誤之匯
    款資料，使丙○○無法順利匯款後，佯稱請丙○○與「何先
    生」聯絡即可解決問題，丙○○不疑有他，即與「何先生」
    聯絡，因而陷於錯誤，於同日晚間9時許，至自動櫃員機依
    「何先生」指示操作，而自其帳戶轉帳10筆共41萬6千6百60
    元至4個詐騙帳戶，其中1筆6萬元轉帳至甲○○上開聯邦商
    銀帳戶內；（三）於94年2月22日，以欲提供應召女子為幌
    ，要求楊順淙匯款，致楊順淙陷於錯誤，於同日至國泰世華
    商業銀行，匯款23萬9千元至甲○○上開聯邦銀行帳戶內。
二、案經台北市政府警察局松山分局、大安分局報告台灣台北地
    方法院檢察署檢察官偵查起訴，及移送併辦。
    理  由
一、前揭犯罪事實，業據被告甲○○於本院審理時坦承不諱（見
    本院95年7月11日筆錄第2頁），並經被害人乙○○、丙○○
    、楊順淙於警詢時證述明確（見偵字第19592號卷第54頁、
    偵字第12144號卷第30頁、台南市警察局第一分局刑案偵查
    卷宗），復有乙○○轉帳之台灣銀行自動櫃員機交易明細2
    紙、甲○○上開台北國際商銀帳戶之開戶基本資料及歷史明
    細檔案查詢單1份（見偵字第19592號卷第53頁、第64至67頁
    ）、甲○○上開聯邦銀行帳戶之開戶基本資料及交易明細1
    份（見偵字第12144號卷第4至11頁）、楊順淙匯款之國泰世
    華商業銀行匯出匯款回條1紙（見台南市警察局第一分局刑
    案偵查卷宗）在卷可稽，足徵被告之自白確與事實相符。本
    件事證明確，被告上開犯行洵堪認定。
二、論罪科刑部分：
（一）按幫助犯之成立，主觀上行為人須有幫助故意，客觀上須
      有幫助行為，意即需對於犯罪與正犯有共同之認識，而以
      幫助之意思，對於正犯資以助力，而未參與實施犯罪之行
      為者而言。查被告將其所有之銀行帳戶存摺、金融卡及密
      碼交付予姓名年籍不詳之成年人，使該成年人或其同夥用
      以詐騙被害人，係基於幫助該成年人或其同夥為詐欺犯行
      之犯意，且所為提供帳戶之行為非屬前開詐欺犯行之構成
      要件行為，足見被告係以幫助他人犯罪之意思，而參與犯
      罪構成要件以外之行為。核被告所為，係犯刑法第30條第
      1項、第339條第1項之幫助詐欺取財罪。
（二）台灣台南地方法院檢察署以95年度偵字第969號、台灣板
      橋地方法院檢察署以95年度偵字第4692號移送併辦之犯罪
      事實，與已起訴部分為實質上同一案件關係，本院自應併
      予審理。
（三）被告幫助他人犯罪，為幫助犯，爰依刑法第30條第2項規
      定減輕其刑（被告行為後，刑法第30條雖經修正，於95年
      2月2日公布，並自95年7月1日起施行。然觀諸修正前後幫
      助犯之規定，僅有文字之修正，無關成立幫助犯內容之實
      質之變更，不屬法律之變更，應逕適用修正後之規定，無
      須比較適用，併此敘明）。
（四）而連續幫助與幫助連續原屬有別，如基於概括犯意，多次
      幫助他人犯罪，為連續幫助；如以一幫助行為，幫助他人
      連續犯罪，則為幫助連續，就幫助犯言，僅有一次之犯罪
      行為（最高法院86年度台上字第5680號、87年度台上字第
      3865號判決參照）。本件被告僅有一次交付上開帳戶存摺
      、金融卡予姓名年籍不詳之成年人之行為，依前揭說明，
      被告僅有一次之幫助詐欺取財犯行，起訴書認被告之行為
      係連續幫助詐欺取財，並引用修正前刑法第56條，容有誤
      會。
（五）爰審酌被告提供上揭帳戶供不法詐騙份子使用，助長訛詐
      風氣，且使執法人員難以追查該詐騙集團之真實身分，兼
      衡被告犯罪之動機、目的、手段、品行及智識程度、犯罪
      所生之危害非輕及其犯罪後之態度等一切情狀，量處如主
      文所示之刑。
（六）被告行為時有效之刑法第41條第1項前段規定：「犯最重
      本刑為5年以下有期徒刑以下之刑之罪，而受6個月以下有
      期徒刑或拘役之宣告，因身體、教育、職業、家庭之關係
      或其他正當事由，執行顯有困難者，得以1元以上3元以下
      折算1日，易科罰金」。又被告行為時之易科罰金折算標
      準，依修正前罰金罰鍰提高標準條例第2條前段（現已刪
      除）規定，就其原定數額提高為1百倍折算1日，亦即被告
      行為時之易科罰金折算標準，應以銀元3百元折算1日，經
      折算為新台幣後，應以新台幣9百元折算為1日。惟95年7
      月1日施行之刑法第41條第1項前段規定：「犯最重本刑為
      5年以下有期徒刑以下之刑之罪，而受6個月以下有期徒刑
      或拘役之宣告者，得以新台幣1千元、2千元或3千元折算1
      日，易科罰金」。比較修正前後之易科罰金折算標準，以
      修正前之規定，較有利於被告，應依修正後刑法第2條第1
      項前段之規定，適用修正前刑法第41條第1項前段規定，
      定其易科罰金之折算標準。
三、公訴意旨另以：被告明知出賣或交付自己帳戶給詐騙集團使
    用，將可能使該帳戶成為帳騙集團利用作為收集詐欺犯罪行
    為利得之工具，仍基於幫助他人詐欺之連續犯意，密集於94
    年2月17日、18日兩天，先後向中國信託商業銀行（下稱中
    信銀）、合作金庫（下稱合庫）仁愛分行、玉山商業銀行（
    下稱玉山商銀）復興分行、華泰商業銀行（下稱華泰商銀，
    起訴書載為萬泰商業銀行）光復分行、寶華商業銀行（下稱
    寶華商銀）、華南商業銀行（下稱華南銀行）中崙分行、慶
    豐商業銀行（下稱慶豐商銀）忠孝分行等7家銀行申請或重
    新啟用該銀行帳戶，並於取得存摺、提款卡與密碼後，將該
    7本存摺、提款卡與密碼均交由前開詐騙集團成員；另被告
    前開申請之中信銀、玉山商銀等銀行帳戶於94年2月18日至
    20日間均有疑似被害人匯款匯入紀錄；因認被告此部分亦涉
    犯刑法第刑法第30條第1項、第339條第1項之幫助詐欺取財
    罪嫌等語。惟按刑法上之幫助犯，以正犯已經為犯罪構成行
    為為其要件，若正犯尚未著手，自無構成幫助犯之餘地（最
    高法院24年上字第1512號判例參照）；且「當事人得聲請法
    院調查證據，而法院為發見真實，亦得依職權調查證據，但
    限於維護公平正義或對被告之利益有重大關係之事項為限，
    修正刑事訴訟法第163條第1、2項定有明文。故法院固得依
    職權調查證據，但並無蒐集證據之義務。蒐集證據乃檢察官
    或自訴人之職責，事實審法院應以調查證據為其主要職責，
    其調查之範圍，亦以審判中所存在之一切證據為限，案內不
    存在之證據，即不得責令法院為發現真實，應依職權從各方
    面蒐集證據」，最高法院復著有91年度台上字第5846號判決
    可資參照，是事實審法院並無蒐集證據之義務。本件被告雖
    自承將前述帳戶之存摺、金融卡交付予姓名年籍不詳之成年
    人，然卷內並無證據可資證明該成年人或其他詐騙份子有於
    何時、地利用被告所提供上開帳戶詐欺何人多少財物之情，
    本院復無依職權蒐集證據之義務。故既無證據證明正犯此部
    分構成犯罪，被告上開所為即不構成詐欺罪之幫助犯，惟此
    部分提供帳戶之幫助詐欺犯行若成立犯罪，與前開經論罪科
    刑之幫助詐欺部分為實質上同一案件關係，爰不另為無罪之
    諭知。
據上論斷，應依刑事訴訟法第299條第1項前段，刑法第2條第1項
前段、第339條第1項、第30條第1項前段、第2項、修正前刑法第
41條第1項前段，罰金罰鍰提高標準條例第1條前段、修正前同條
例第2條，判決如主文。
本案經檢察官黃于真到庭執行職務。
中    華    民    國    95    年    7     月    25    日
                  刑事第七庭  審判長法  官  梁耀鑌
                                    法  官  蔡守訓
                                    法  官  蕭清清
以上正本證明與原本無異。
如不服本判決，應於判決送達後10日內，向本院提出上訴狀。
                                    書記官  劉麗英
中    華    民    國    95    年    7     月    27    日
附錄本案論罪科刑法條全文：
刑法第339條
意圖為自己或第三人不法之所有，以詐術使人將本人或第三人之
物交付者，處5年以下有期徒刑、拘役或科或併科1千元以下罰金
。
以前項方法得財產上不法之利益或使第三人得之者，亦同。
前二項之未遂犯罰之。


司法院資訊處製作；財團法人民間司法改革基金會備份。
